【裁判字號】    98,簡上,33
【裁判日期】    980731
【裁判案由】    給付貨款
【裁判全文】
臺灣臺北地方法院民事判決              98年度簡上字第33號
上  訴  人  尚泳實業有限公司
法定代理人  丙○○
訴訟代理人  楊金順律師
複  代理人  丁○○
複  代理人  董家均律師
被  上訴人  新進機電廠股份有限公司
法定代理人  甲○○
訴訟代理人  乙○○
上列當事人間請求給付貨款事件，上訴人對於中華民國97年12月
10日本院臺北簡易庭97年度北簡字第21376號第一審判決提起上
訴，本院於中華民國98年7月23日言詞辯論終結，判決如下：
    主  文
原判決關於命上訴人給付超過新臺幣壹拾捌萬參仟貳佰貳拾伍元
部分，及該部分假執行之宣告，暨訴訟費用之裁判均廢棄。
上開廢棄部分，被上訴人在第一審簡易之訴及其假執行之聲請均
駁回。
其餘上訴駁回。
第一、二審訴訟費用由上訴人負擔百分之六十七，餘由被上訴人
負擔。
    事實及理由
一、被上訴人主張：上訴人於民國96年10月23日向被上訴人購買
    23組燈桿（下稱系爭燈桿），金額共計新臺幣（下同）27萬
    1,688元（下稱系爭貨款），被上訴人則分別於96年10月24
    日及96年11月15日依約交付系爭燈桿完畢，惟上訴人並未付
    款。上訴人另曾向被上訴人購買太陽能地底燈材料（型號E-
    SR205- BX計105只及E-SR204-BX計14只），被上訴人並於96
    年10月初應上訴人要求，請技術員至「淡水尚海」工地勘查
    ，上訴人指稱部分太陽能地底燈不亮，經勘驗結果係日照不
    足，非屬瑕疵。上訴人因恃系爭貨款未付，要求被上訴人處
    理「淡水尚海」工地之太陽能地底燈，嗣雙方約定更改太陽
    能地底燈：電池規格（原2000mA H增至4200mAH）、線路更
    改亮燈時間縮短、調整LED及線路，每只更改費用500元，計
    6萬2,475元。被上訴人於96年11月20日先以新的太陽能地底
    燈（E-SR 205-BX）17只更改後交付予上訴人，上訴人遂將
    未使用之太陽能地底燈送回被上訴人處，以更改方式爭取時
    間，而被上訴人則以暫退回為更改處理，被上訴人因此分批
    更改替換，待被上訴人更改並交付後，向上訴人請求清償23
    組燈桿款時，上訴人竟要求提出說明書、及保固書等單據正
    本後，始願支付款項，經被上訴人交付證書保固後，上訴人
    仍拒不給付系爭貨款。上訴人雖抗辯以退回之太陽能地底燈
    價金抵銷，然未得被上訴人同意，且該太陽能地底燈安裝於
    「淡水尚海」工程中，並不恰當，而經被上訴人檢查遭退回
    之45只太陽能地底燈，其功能均屬正常，此並非產品有瑕疵
    ，上訴人要求退回，顯無理由，況被上訴人屬材料供應，非
    承攬上開地底燈工程，上訴人要求更改規格，尚應支付費用
    6萬2,475元。爰請求上訴人給付系爭貨款等語。
二、上訴人則以：上訴人除於96年10月23日向被上訴人購買系爭
    燈桿外，兩造間另有一筆燈具貨款7,560元，總計為27萬9,2
    48元（計算式：271,688＋7,560＝279,248）。上訴人亦曾
    分別向被上訴人購買太陽能地底燈119只及142只，其中119
    只部分，已裝設於淡水工地並已給付貨款，其餘142只部分
    ，尚未裝設於三峽工地，上訴人並已給付貨款18萬3,225元
    。然三峽工地之119只太陽能地底燈因有些地底燈有瑕疵，
    上訴人對地底燈之品質有懷疑，因此三峽工地142只太陽能
    地底燈部分，上訴人於96年11月20日全數退還予被上訴人，
    被上訴人亦同意退貨並開立銷貨退回單，故被上訴人自應退
    還142只太陽能地底燈之貨款18萬3,225元，是以系爭燈桿總
    價金27萬9,248元扣除應退還之太陽能地底燈貨款18萬3,225
    元後，上訴人只需給付9萬6,023元，上訴人則開立9萬6,023
    元之支票與被上訴人，系爭貨款業已結清。又上開119只有
    瑕疵之地底燈有部分未達使用標準，被上訴人告知將地底燈
    維修加工應能符合使用要求，但上訴人於淡水工地地底已開
    孔，工地驗收在即，上訴人亦無其他方法可解決，故只能接
    受被上訴人之方法。是被上訴人先拿68組地底燈加工，上訴
    人亦同時拆除已裝設之不良地底燈，因此被上訴人就擅自將
    將前開142只地底燈銷貨退回單之折讓單做廢，再開74只地
    底燈折讓單9萬7,545元，嗣待上訴人拆除完68只瑕疵地底燈
    後，抵銷被上訴人提供之加工地底燈。然上訴人僅拆除45只
    地底燈，另開立2萬8,980元之支票以補足未拆除之23只地底
    燈，以給付被上訴人提供之68只加工地底燈。是本件貨款實
    已結清，僅係因被上訴人改變折讓方式，而上訴人補足由被
    上訴人提供之加工地底燈而已，是上訴人並無積欠被上訴人
    貨款，被上訴人之請求，洵屬無據。再者，上訴人並未同意
    給付被上訴人119只太陽能地底燈維修費用，而被上訴人主
    張係因上訴人安裝位置不當，並非地底燈有瑕疵，惟地底燈
    經維修更換過後，可達使用標準，足證並非安裝地點不良，
    實乃地底燈確有瑕疵等語，資為抗辯。
三、原審為被上訴人勝訴之判決，判命上訴人應如數給付，並依
    職權為假執行之宣告。上訴人不服，提起上訴到院，並聲明
    ：(一)原判決廢棄；(二)被上訴人於第一審之訴及假執行之聲請
    均駁回。被上訴人答辯聲明則為：上訴駁回。
四、兩造不爭執事項：
  (一)上訴人於96年10月23日向被上訴人訂購23組燈桿，價金計27
    萬1,688元，被上訴人已依約分別於96年10月24日、96年11
    月15日將貨物送交予上訴人。
  (二)上訴人分別於97年1月14日及同年2月25日簽發票面金額為9
    萬6,023元及2萬8,980元之支票予被上訴人，被上訴人確已
    收受該2筆款項。
  (三)上訴人於96年3月起向被上訴人分批訂購多款太陽能地底燈
    材料，包括上訴人因承攬「淡水尚海中庭景觀」工程，曾向
    被上訴人訂購太陽能地底燈材料共計119只並業已裝設。
  (四)上訴人另因三峽工地向被上訴人訂購太陽能地底燈材料共計
    142只，價金為18萬3,225元，上訴人於96年11月20日將此14
    2只地底燈退還予被上訴人，被上訴人並開立銷貨退回單（
    下稱系爭銷貨退回單，見本院卷第25頁）予被上訴人。
  (五)上訴人於97年2月底退回舊太陽能地底燈45只予被上訴人，
    被上訴人則分別以97年3月12日及97年3月17日林口國宅郵局
    第32號及第35號存信函通告上訴人謂：地底燈並無瑕疵，不
    同意退回（見原審卷第52頁及第53頁）。
五、得心證之理由：
    被上訴人主張上訴人應給付系爭貨款等情，為上訴人所否認
    ，並以上開情詞置辯，是本件之爭點厥為：(一)上訴人抗辯被
    上訴人同意三峽工地142只太陽能地底燈退貨，並以該退貨
    款項而為本件之抵銷抗辯，是否可採？(二)被上訴人得請求系
    爭燈桿之貨款為若干？茲析述如下：
  (一)上訴人抗辯被上訴人同意三峽工地142只太陽能地底燈退貨
    ，並以該退貨款項而為本件之抵銷抗辯，是否可採？
    按當事人主張有利於己之事實者，就其事實有舉證之責任。
    但法律別有規定，或依其情形顯失公平者，不在此限。民事
    訴訟法第277條定有明文。本件上訴人辯稱被上訴人同意上
    訴人退回三峽工地142只太陽能地底燈，為被上訴人所否認
    ，上訴人即應就其主張被上訴人同意之積極且有利於己之事
    實負舉證責任。經查：
  1.上訴人雖提出系爭銷貨退回單而辯稱被上訴人同意上訴人退
    回上開142只太陽能地底燈等語，然為被上訴人所否認，並
    稱該142只太陽能地底燈為暫退修改，系爭銷貨退回單僅係
    被上訴人內部庫存單據計量用等語。本院審酌系爭銷貨退回
    單上雖載有產品編號、品名規格及數量，但就單價、金額部
    分均記載為「0」，核與一般銷貨退回憑證上應載明金額之
    常情有違，則被上訴人所稱系爭銷貨退回單係供被上訴人內
    部庫存單據計量用，尚屬有據，系爭銷貨退回單洵難為上訴
    人有利之認定。上訴人雖另辯稱系爭銷貨退回單上單價記載
    為「0」，係因電腦作業系統或出貨匆促，常先填以「0」，
    事後結算時，再由被上訴人填寫請款，與退貨合意與否無關
    等語，並舉被上訴人之出貨單（見本院卷第60頁）上單價均
    為後來手寫為憑。被上訴人則稱：退回單單價為「0」與單
    價欄空白為不同意義，單價欄空白為送貨時避免上訴人以外
    之人知悉來價等語。本院復審酌上訴人所舉上開出貨單，僅
    足證明其上單價為後來用手填寫，尚無法證明或推論因電腦
    作業系統或出貨匆促，始致系爭銷貨退回單上單價記載為「
    0」，況銷貨退回單又與出貨單分屬二事，是上訴人所辯，
    顯屬意測之詞，要難採信。
  2.上訴人另辯稱被上訴人97年1月16日開立之74只地底燈銷貨
    退回證明單（下稱系爭證明單、見本院卷第27頁）亦可認被
    上訴人同意上訴人退回三峽工地142只太陽能地底燈，因前
    提必須是被上訴人同意該142只太陽能地底燈均退貨，才會
    開立系爭證明單等語。被上訴人亦予否認，並稱系爭證明單
    係因上訴人應於12月初給付系爭貨款予被上訴人，但上訴人
    主張要用扣款方式，然因尚未認定地底燈有否瑕疵，雙方各
    執一詞，故協議暫時用退回方式，把系爭貨款結清，倘公證
    單位認定地底燈並無瑕疵，即願向被上訴人為給付等語。本
    院審酌倘被上訴人確有同意上訴人退回三峽工地142只太陽
    能地底燈，上訴人豈能容任被上訴人擅自開立系爭證明單，
    變更折讓金額，甚至再開出2萬8,980元之支票，應認兩造就
    退回三峽工地142只太陽能地底燈一事，並未達成合意，上
    訴人以系爭證明單，遽指其前提為被上訴人同意該142只太
    陽能地底燈均退貨，尚非可採。
  3.上訴人復辯稱被上訴人傳真予上訴人之處理方式（下稱系爭
    傳真、見本院卷第69頁）上載有：「對未使用地底燈我司退
    款（原單價×退回）」之文義亦可證明被上訴人同意三峽工
    地142只太陽能地底燈之退貨等語。被上訴人則主張：其真
    意為未使用的地底燈暫時退款，因之前有協議先鑑定，如有
    瑕疵就退款，如沒有瑕疵就不退款等語。而系爭傳真經原審
    法官詢問上訴人是否有同意，上訴人則陳稱：其沒有同意，
    該傳真是被上訴人所寫，96年1月4日始傳真通知會計對帳，
    上面才有500元，之前現場討論時並沒有討論到500元等語（
    見原審卷第118頁），是上訴人既否認系爭傳真內容有經其
    同意，則系爭傳真之文義為何，均難為上訴人有利之認定。
    本院另審酌上訴人於原審陳稱：其出2個工地之地底燈，淡
    水工地先安裝，另一工地142個出貨但是不敢安裝，當然要
    退貨，地底還未挖洞，淡水工地119個已經挖洞當然要修改
    ，119個有陸續更改後安裝，最後再退45個給被上訴人，45
    個是從淡水那邊挖出來，因被上訴人拿給其修改好的，所以
    多了45個出來退給原告等語（見原審卷第118頁及第119 頁
    ），足認該142只地底燈之退貨，是上訴人基於三峽工地尚
    未挖洞及不敢安裝，而認理所當然應予退貨，且被上訴人確
    有取上訴人退回之部分地底燈修改後安裝到淡水工地，上訴
    人亦有將淡水工地挖出的地底燈退回給被上訴人，均顯與上
    訴人所稱被上訴人同意退回三峽工地142只太陽能地底燈之
    情狀不符，應認被上訴人之主張較為可採。
  4.本院再審酌本件係上訴人向被上訴人購買地底燈後自行安裝
    ，屬買賣契約，而非承攬契約。被上訴人要無在尚未認定地
    底燈是否有瑕疵前，即同意上訴人退回三峽工地142個地底
    燈之理。況上開地底燈不亮是因為日照不足，所以才以增加
    電池容量及修改電阻之方式，延長燈具發光時間來解決等情
    ，亦經證人王柏東到庭結證屬實，即系爭地底燈有的不會亮
    ，是因上訴人買受之地底燈規格，無法符合工地環境需求所
    致，被上訴人修改規格後，地底燈即能安裝使用，非可歸責
    於出賣人之被上訴人，益徵被上訴人所為三峽工地142個地
    底燈屬暫時退回之主張，應屬可採。
  5.綜上，上訴人所為舉證，均難為其有利之認定，其抗辯被上
    訴人同意三峽工地142只太陽能地底燈退貨，為不可採，則
    上訴人以該退貨款項而為本件之抵銷抗辯，即屬無據，亦不
    可採。
  (二)被上訴人得請求系爭燈桿之貨款為若干？
    按對於一人負擔數宗債務而其給付之種類相同者，如清償人
    所提出之給付，不足清償全部債額時，由清償人於清償時，
    指定其應抵充之債務，民法第321條定有明文。本件上訴人
    既稱：系爭燈桿總價金27萬9,248元扣除應退還之太陽能地
    底燈貨款18萬3,225元後，上訴人只需給付9萬6,023元，上
    訴人則開立9萬6,023元之支票與被上訴人，系爭貨款業已結
    清等語，足認上訴人支付9萬6,023元係抵充系爭貨款。上訴
    人另稱：待上訴人拆除完68只瑕疵地底燈後，抵銷被上訴人
    提供之加工地底燈。然上訴人僅拆除45只地底燈，另開立2
    萬8,980元之支票以補足未拆除之23只地底燈，以給付被上
    訴人提供之68只加工地底燈。是本件貨款實已結清，僅係因
    被上訴人改變折讓方式，而上訴人補足由被上訴人提供之加
    工地底燈而已，是上訴人並無積欠被上訴人貨款等語，亦足
    認上訴人支付2萬8,980元係為抵充淡水工地投入之新品地底
    燈，並非支付系爭貨款。是應認就上開27萬9,248元部分，
    上訴人僅給付9萬6,023元，尚積欠18萬3,225元（計算式：
    279,248－96,023＝183,225）。被上訴人雖主張上開款項應
    先抵充工地現場勘驗費用1萬2,600元、燈具修改費用6萬2,4
    75元及投入新品費用3萬1,500元後之餘額，始可抵充燈桿之
    貨款等語，縱認被上訴人主張之費用均屬真正，然上訴人已
    依上揭規定，指定應抵充之債務，則被上訴人之主張，顯非
    可採。被上訴人仍得請求之系爭貨款為18萬3,225元。
六、綜上所述，上訴人抗辯上開142只太陽能地底燈之退貨，確
    經兩造合意，及以該退貨款項而為本件之抵銷抗辯，均不可
    採。而上訴人已給付9萬6,023元並指定抵充系爭貨款及另一
    筆燈具費用，故上訴人就系爭貨款尚積欠被上訴人18萬3,22
    5元。從而，被上訴人依買賣之法律關係，請求上訴人給付1
    8萬3,225元，及自97年5月16日起至清償日止，按年息5％計
    算之利息，為有理由，應予准許。逾此範圍之請求，為無理
    由，應予駁回。原審就超過上開應准許部分，為上訴人敗訴
    之判決，並為假執行之宣告，自有未洽。上訴意旨就此部分
    指摘原判決不當，求予廢棄改判，為有理由。至於上開應准
    許部分，原審判命上訴人給付，並為假執行之宣告，核無違
    誤，上訴意旨，就此部分，仍執陳詞，指摘原判決不當，求
    予廢棄，為無理由，應駁回其上訴。
七、本件事證已臻明確，兩造其餘攻擊防禦方法及未經本院援用
    之證據，核與判決之結果不生影響，爰不予逐一論駁，併此
    敘明。
八、據上論結，本件上訴為一部有理由，一部無理由，依民事訴
    訟法第436條之1第3項、第450條、第449條第1項、第79條，
    判決如主文。
中    華    民    國    98    年    7     月    31    日
                  民事第四庭  審判長法  官  周祖民
                                    法  官  余明賢
                                    法  官  賴武志
以上正本係照原本作成
本件不得上訴
中    華    民    國    98    年    7     月    31    日
                                    書記官  施若娟


司法院資訊處製作；財團法人民間司法改革基金會備份。
